# 请教陈老师,关于持股比例发生变化

提问人：wangxu811024 时间：2010-08-14 12:57:37
2008 年 12 月 31 日,A公司以 100 万元购入B公司40%的股权,B公司此时可辩认净资产公允价值为 200 万元. 2009年B公司实现净利润 100万元,其他综合收益 100 万元.2009年 12 月 31 日可辩认净资产公允价值为 400 万.A公司长投账面价值为 180 万元. 此时,B公司另一股东增资 200 万元,A公司没有增资.增资后,A公司持股比例变为20%. 增资前A公司投资所占B公司股权份额公允价值为 400 40%=160 增资后变为 600 20%=120 那么,此时这 40 万的差异,如何处理?借:投资收益 40 贷:长期股权投资 40 先前计入资本公积的 40 万元是否需要转出?

回答人：chenyiwei
视同处置了 20 ％的股权。除了借记投资收益、贷记长期股权投资 40 以外，还应当：（ 1 ）将最初投资形成的商誉 20 转出 10 ，借记投资收益，贷记长期股权投资 10 ；（ 2 ）原先持股 40 ％期间按被投资企业的其他综合收益按比例确认的资本公积 40 转出 20 ，借记资本公积，贷记投资收益 20 。

回答人：chenyiwei
回复 藤椅 wangxu811024 的帖子由于这种处理方法的思路是视同将股权比例降低的 40 ％－ 20 ％＝ 20 ％视同处置，所以被处置部分所对应的商誉也要一并转出。

回答人：chenyiwei
回复 报纸 wangxu811024 的帖子在合并报表层面，视同按照购买日（8.1）的公允价值处置 30 ％的股权（相应确认股权处置损益），再按照 8 月 1 日的公允价值购入 70 ％股权并据此享有控制权。购买日以后拥有控制的股权是不同于原先仅具有重大影响的股权的另一项资产，与原有的投资之间没有联系。因此，合并报表层面对本年B公司的净利润在合并报表时的模拟调整，应以 8 月 1 日可辨认净资产的公允价值为基础。

回答人：chenyiwei
回复 7 楼 wangxu811024 的帖子解释 4 号出台前，对于分步购买实现非同一控制下企业合并，要求在购买日对原有的权益价值进行重新计量，差额计入资本公积（其他综合收益）。现在的做法是计入视同处置的损益。当然，新旧做法下这个差额的计算方法可能有区别。

回答人：chenyiwei
回复 9 楼 wangxu811024 的帖子无论新旧规定下，均应分段计算。与B公司的权益应可抵销干净。

回答人：chenyiwei
回复 11 楼 wangxu811024 的帖子 1 、 2 、可以这样理解。 3 、是在《企业会计准则讲解（ 2008 ）》第三章第四节中：“通过多次交换交易，分步取得股权最终形成企业合并的，企业合并成本为每一单项交换交易的成本之和。其中：达到企业合并前对持有的长期股权投资采用成本法核算的，长期股权投资在购买日的成本应为原账面余额加上购买日为取得进一步的股份新支付对价的公允价值之和；
达到企业合并前对长期股权投资采用权益法等方法核算的，购买日应对权益法下长期股权投资的账面余额进行调整，将有关长期股权投资的账面余额调整至最初取得成本（被投资单位在购买日前发放现金股利或利润的，应考虑该因素影响），在此基础上加上购买日新支付对价的公允价值作为购买日长期股权投资的成本。” 另外，在合并报表层面，按照《讲解（ 2008 ）》第二十一章第三节： 通过多次交易分步实现的非同一控制下企业合并，应按以下顺序处理： 一是对长期股权投资的账面余额进行调整。达到企业合并前长期股权投资采用成本法核算的；其账面余额一般无需调整；达到企业合并前长期股权投资采用权益法核算的，应进行调整，将其账面价值调整至取得投资时的初始投资成本，相应调整留存收益等。 二是比较达到企业合并时每一单项交易的成本与交易时应享有被投资单位可辨认净资产公允价值的份额，确定每一单项交易应予确认的商誉或是应计入发生当期损益的金额。购买方在购买日确认的商誉（或计入损益的金额）应为每一单项交易产生的商誉（或应予确认损益的金额）之和。 三是对于被购买方在购买日与交易日之间可辨认净资产公允价值的变动，相对于原持股比例的部分，在合并财务报表（吸收合并是指购买方个别财务报表）中应调整所有者权益相关项目，其中属于原取得投资后被投资单位实现净损益增加的资产价值量，应调整留存收益，差额调整资本公积。

回答人：chenyiwei
回复 14 楼 wangxu811024 的帖子 1 、可以这样理解。 2 、同一控制下分步合并的会计处理，目前国内外会计准则都没有专门的论述。但基本的处理原则应当是：如果以前采用权益法核算的，则冲回权益法核算的结果，将投资恢复到初始成本。各次购买交易的成本（放弃的非货币性资产以帐面价值计量）与合并日所取得净资产的帐面价值份额之间的差额在个别报表层面调整资本公积处理。在合并报表层面，按照准则要求进行追溯调整处理。 3 、被投资企业资本公积变动不属于其他综合收益，则投资企业相应确认的部分不是综合收益，在投资企业的权益法核算层面，可能需要确认为损益。此问题以前讨论过，你可以搜索一下。

回答人：chenyiwei
回复 16 楼 wangxu811024 的帖子可看看 2009 年 9 月左右对复星医药确认大额视同处置联营企业收益的讨论帖子。

回答人：chenyiwei
回复 18 楼 wangxu811024 的帖子如果是从 20 ％变为 40 ％，但性质上均属于重大影响，没有变为控制的，则属于增持联营企业股权。
在此情况下，对于原先所持 20 ％股权对应的权益变动，应以当初取得该 20 ％股权时各项可辨认资产的公允价值作为调整的基础，在第二次交易日不确认对应于这原有的 20 ％股权的净资产公允价值变动（你说的案例中为 40 ）；对于第二次交易中取得的 20 ％的权益法核算，以第二次交易日可辨认净资产的公允价值为基础调整计算。 我前几天发过一个IAS28.11的Q&A“increase of partcipation in an associate”，可以参考一下。

提问人：chenyiwei 时间：2010-08-16 13:36:43
理论上需要就这两部分分次取得的股权分别按照各自取得日的公允价值为基础进行调整，分别进行权益法核算。实务中如果公允价值变动影响不大，也可简化处理。

回答人：chenyiwei
回复 20 楼 wangxu811024 的帖子理论上需要就这两部分分次取得的股权分别按照各自取得日的公允价值为基础进行调整，分别进行权益法核算。实务中如果公允价值变动影响不大，也可简化处理。

回答人：chenyiwei
回复 我爱新视野 的帖子
1 、按解释 4 号第三条关于分步购买实现非同一控制下企业合并的规定处理，区分母公司层面和合并报表层面（假设构成非同一控制下合并）。
2 、按照解释 4 号第四条关于处置子公司导致丧失控制权的处理原则处理。区分母公司层面和合并报表层面。 3 、按本次增资成本作为增持的长期股权投资的成本。（《计学撮要》P281～ 283 ）。 4 、按照视同处置原则处理，差额计入损益。（证监会会计部监管问题解答， 2011 年第 1 期）。